臺灣臺南地方法院民事裁定
109年度消債更字第436號
聲  請  人
即  債務人  盧瑞楠  

代  理  人  張仁懷律師(法扶律師)
上列債務人聲請消費者債務清理更生事件，本院裁定如下：
       主  文
債務人盧瑞楠自民國110年1月29日下午5時起開始更生程序，並
命司法事務官進行本件更生程序。
       理    由
一、按債務人不能清償債務或有不能清償之虞者，得依本條例所
    定更生程序，清理其債務；債務人無擔保或無優先權之本金
    及利息債務總額未逾新臺幣（下同）1,200萬元者，於法院
    裁定開始清算程序或宣告破產前，得向法院聲請更生；債務
    人對於金融機構負債務者，在聲請更生或清算前，應向最大
    債權金融機構請求協商債務清償方案，或向其住、居所地之
    法院或鄉、鎮、市、區調解委員會聲請債務清理之調解；法
    院開始更生程序之裁定，應載明其年、月、日、時，並即時
    發生效力；法院裁定開始更生或清算程序後，得命司法事務
    官進行更生或清算程序。消費者債務清理條例（下稱消債條
    例）第3條、第16條第1項前段、第42條第1項、第45條第1項
    、第151條第1項分別定有明文。
二、聲請意旨以：聲請人即債務人自營攤販賣烤地瓜，民國107
    年11月1日起至109年11月30日止營業收入共576,000元，名
    下無任何財產，積欠金融機構及資產公司無擔保或無優先權
    債務總額約1,589,425元，為清理債務，於109年10月13日以
    書面向本院聲請消債者債務清理前置調解，最大債權金融機
    構台新國際商業銀行股份有限公司(下稱台新銀行)調解時雖
    提供180期、利率0％、每月清償20,243元之還款方案，惟該
    還款方案未包含資產管理公司債務，以債務人每月平均收入
    24,000元，扣除生活必要支出15,566元及母親扶養費4,129
    元後，每月僅可清償6,000元，實無力負擔上開還款方案，
    以致調解不成立。債務人未經法院裁定開始清算程序或宣告
    破產。爰依消債條例提之規定，自調解不成立之日起20日內
    ，提出本件更生之聲請等語。
三、經查：
　㈠按本條例所稱消費者，指五年內未從事營業活動或從事小規
    模營業活動之自然人；前項小規模營業指營業額平均每月20
    萬元以下者，消債條例第2條第1項、第2項定有明文。又消
    債條例第2條第1項所稱5年內從事小規模營業活動，係指自
    聲請更生或清算前1日回溯5年內，有反覆從事銷售貨物、提
    供勞務或其他相類行為，以獲取代價之社會活動，依其5年
    內營業總額除以實際經營月數之計算結果，其平均營業額為
    每月20萬元以下者而言，例如：平均月營業額未逾20萬元之
    計程車司機、小商販等即屬之（辦理消費者債務清理事件應
    行注意事項第1點參照）。債務人主張其自營攤販賣烤地瓜
    為業，每月營收24,000元等語，業據其提出之財產及收入狀
    況說明書、收入證明切結書、臺南市政府財政稅務局新化分
    局107年度、108年度綜合所得稅各類所得資料清單為證(見
    調解卷第21-23頁)。本院審酌債務人擺攤營業活動，固無法
    向稅務機關查得相關營業稅籍資料，但一般非加盟型態自營
    之攤販，每月營業額少逾20萬元，且債務人近兩年均無申報
    所得，此有債務人107年度及108年度之稅務電子閘門財產所
    得調件明細表在卷可參(見本院卷第81-84頁)，佐以債務人
    近5年未於住所地轄內之新化稽徵所設籍為營業人，有財政
    部南區國稅局新化稽徵所109年12月23日南區國稅新化服管
    字第1092553321號函可按(見本院卷第89頁)，堪認債務人於
    聲請本件更生前5年以攤販營業，其平均每月營業額未逾20
    萬元，合於屬消債條例第2條第2項規定之從事小規模營業活
    動之自然人，應視為一般消費者，先予敘明。
　㈡依最大債權金融機構台新銀行陳報債務人積欠金融機構無擔
    保或無優先權債務總額為3,643,799元(含本金993,562元、
    利息2,553,281元、違約金47,266元及其他費用49,690元)；
    債務人另截至109年12月2日止，尚積欠滙誠第一資產管理股
    份有限公司現金卡債務本息358,560元、萬榮行銷股份有限
    公司現金卡債務本息164,821元、摩根聯邦資產管理股份有
    限公司債務本息及違約金 38,609元等情，業據債務人提出
    債權人清冊、財團法人金融聯合徵信中心查詢當事人綜合信
    用報告回覆書為證(見本院卷第19頁、95-98頁；調解卷第11
    -13頁)，且有台新銀行109年12月22日台新總個資字第10900
    25273號函、滙誠第一資產管理股份有限公司109年11月6日
    民事陳報狀暨債權讓與證明書、萬榮行銷股份有限公司109
    年11月6日民事陳報債權狀、摩根聯邦資產管理股份有限公
    司109年11月11日民事陳報狀暨債權讓與證明書在卷可稽(見
    調解卷第37-49頁、52-55頁)，是債務人現積欠無擔保或無
    優先權之本金及利息債務總額未逾1,200萬元，堪可認定。
    又債務人在本件更生聲請前，於109年10月13日以書面向本
    院聲請消債者債務清理前置調解，經本院以109年度南司消
    債調字第608號受理後，最大債權金融機構台新銀行於調解
    時提供債務人「以3,643,799元、分180期、利率0％、月付20
    ,243元」之還款方案，惟債務人表示無法負擔，調解不成立
    等情，亦據債務人提出調解不成立證明書為證(見本院卷第2
    1頁)，且經本院依職權調取本院109年度南司消債調字第608
    號卷宗核閱無訛，是債務人提起本件更生聲請前，已踐行前
    置調解程序而調解不成立之事實，亦可認定。
　㈢債務人主張其自107年11月起以攤販賣烤地瓜，每月收入24,0
    00元，名下並無財產且未領取任何社會津貼、年金等政府或
    其他任何機構之補助乙節，業據其提出收入切結書及全國財
    產稅總歸戶財產查詢清單為證（見調解卷第20、23頁；本院
    卷第93頁)，參酌債務人之勞工保險於99年5月5日自明輝菸
    酒有限公司退保後，即無加保紀錄，有本院依職權所調取之
    勞保資料在卷可按(見本院卷第69-71頁)，且經本院依職權
    調閱債務人近2年稅務電子閘門財產所得調件明細表顯示(見
    本院卷第81-83頁)，債務人之給付總額及財產總額均為0元
    ，堪信債務人前揭主張為真實可採。是本院認應以債務人每
    月收入24,000元，作為其償債能力之計算基礎。至債務人尚
    有郵局存款4元，此觀債務人所提出之關廟郵局存摺內頁明
    細即明(見本院卷第99-113頁)，然此存款餘額甚少，顯無 
    助於清償債務人之債務，爰不列入可支配餘額計算，附此敘
    明。
　㈣按債務人必要生活費用，以最近一年衛生福利部或直轄市政
    府所公告當地區每人每月最低生活費1.2倍定之，消債條例
    第64條之2第1項定有明文。債務人聲請更生或清算時所提財
    產及收入狀況說明書，其表明每月必要支出之數額，與消債
    條例第64條之2第1項、第2項規定之認定標準相符者，毋庸
    記載原因、種類及提出證明文件，亦為消債條例施行細則第
    21之1條第3項所明定。參酌債務人居住地即臺南市公告109
    年度之每人每月最低生活費為12,388元，該生活費標準係按
    照政府最近1年平均每人消費支出（包括食品費、衣著鞋襪
    費、房租水電費、家居管理費、醫療保健費、交通通訊費、
    娛樂教育費及雜項支出）百分之60訂定，故消債條例之債務
    人每月生活費標準自堪以上開每人每月最低生活費1.2倍即1
    4,866元計之(計算式：12,388元×1.2倍＝14,866元，元以下4
    捨5入，下同)。債務人雖主張其個人每月膳食費7,500元、
    交通費5,000元、電話費699元、健保費1,405元及國民年金9
    62元等生活必要費用合計為15,566元(見本院卷第17-18頁)
    ，然其所陳報之上開生活必要支出，已逾上開必要生活費之
    標準，是本院認債務人每月基本生活費用，於14,866元之範
    圍內，方屬合理，逾此範圍則不予計入。
  ㈤再按受扶養者之必要生活費用，準用第1項規定計算基準數額
    ，並依債務人依法應負擔扶養義務之比例認定之，消債條例
    第64條之2第2項定有明文。債務人主張其與兄弟姊妹共3人
    共同扶養母親盧王月，其每月支出扶養費4,129元等語。查
    ，盧王月為34年6月17日生，現年已逾75歲，每月除領取勞
    保老年給付6,503元外，並無申報收入所得，名下亦無財產
    等情，有債務人提出之盧王月關廟郵局存摺內頁明細可證(
    見本院卷第117-129頁)，且有盧王月107年度、108年度稅務
    電子閘門財產所得調件明細表可按(見本院卷第75-77頁)，
    應認盧王月有受其子女扶養之權利及必要，且其生活費標準
    ，亦應以上開臺南市政府所公告之109年度每人每月最低生
    活費用12,388元 之1.2倍即14,866元為限。是依前述每人每
    月14,866元之生活費標準，扣除盧王月每月領取勞保老年給
    付6,503元後，由債務人與其兄弟姊妹共3人共同負擔，債務
    人每月支出母親扶養費用應以2,788元為其上限【計算式：
    （14,866元－6,503元）÷3人＝2,788元】。
  ㈥綜上各情，債務人目前每月收入24,000元，扣除其每月生活
    必要費用14,866元及母親扶養費各2,788元後，餘款6,346元
    (計算式：24,000元－14,866元－2,788元＝6,346元)，顯無法
    負擔最大債權金融機構台新銀行在本院前置調解時所提供之
    「分180期、0利率、每期20,243元」之還款方案，遑論債務
    人尚有萬榮行銷股份有限公司、滙誠第一資產管理股份有限
    公司及摩根聯邦資產管理股份有限公司等非金融機構債務未
    清償，是債務人陳稱其收入無法負擔債務，應堪採信。依此
    ，債務人之經濟狀況，確已達不能清償債務之程度，而有更
    生之原因，及藉助更生制度調整其與債權人間之權利義務關
    係而重建其經濟生活之必要。
四、綜上所述，債務人係從事營業額平均每月20萬元以下小規模
    營業活動之自然人，其無擔保或無優先權之本金及利息債務
    總額未逾1,200萬元，曾踐行前置調解程序而調解不成立，
    復未經法院裁定開始清算程序或宣告破產，依其收入財產及
    必要生活支出之情形，已達不能清償債務之程度，又無消債
    條例第6條第3項、第8條或第46條各款所定應駁回更生聲請
    之事由存在，是債務人聲請本件更生，應予准許，爰裁定如
    主文所示。　
中　　華　　民　　國　　110 　年　　1 　　月　　29　　日
                  消債法庭法  官  張桂美
以上正本係照原本作成　　　　　　　　　　
本裁定不得抗告。
本裁定已於110年1月29日下午5時公告。
中　　華　　民　　國　　110 　年　　1 　　月　　29　　日
                          書記官  蘇冠杰